【裁判字號】    96,訴,989
【裁判日期】    970205
【裁判案由】    重利等
【裁判全文】
臺灣屏東地方法院刑事判決               96年度訴字第989號
公  訴  人  臺灣屏東地方法院檢察署檢察官
被      告  己○○
選任辯護人  柳聰賢律師
被      告  乙○○
            丙○○
            丁○○
            甲○○
            戊○○
上列被告因重利等案件，經檢察官提起公訴（96年度偵字第3507號）
，本院判決如下：
    主  文
己○○共同連續乘他人急迫，而取得與原本顯不相當之重利，處
有期徒刑陸月，減為有期徒刑月，如易科罰金，以銀元佰元
即新臺幣玖佰元折算壹日；又犯賭博罪，處罰金銀元陸仟元即新
臺幣壹萬捌仟元，減為銀元仟元即新臺幣玖仟元；又犯賭博罪
，處罰金新臺幣壹萬元，減為新臺幣伍仟元。罰金部分應執行新
臺幣壹萬元，如易服勞役，以新臺幣壹仟元折算壹日。
乙○○乘他人急迫，而取得與原本顯不相當之重利，處有期徒刑
肆月，減為有期徒刑貳月，如易科罰金，以銀元佰元即新臺幣
玖佰元折算壹日；又犯圖利聚眾賭博罪，處有期徒刑陸月，減為
有期徒刑月，如易科罰金，以銀元佰元即新臺幣玖佰元折算
壹日；又犯賭博罪，處罰金新臺幣壹萬元，減為罰金新臺幣伍仟
元，如易服勞役，以新臺幣壹仟元折算壹日。徒刑部分應執行有
期徒刑肆月，如易科罰金，以銀元佰元即新臺幣玖佰元折算壹
日。
丁○○共同犯圖利聚眾賭博罪，處有期徒刑肆月，減為有期徒刑
貳月，如易科罰金，以銀元佰元即新臺幣玖佰元折算壹日；又
犯賭博罪，處罰金銀元壹仟元即新臺幣仟元，減為罰金銀元伍
佰元即新臺幣壹仟伍佰元，如易服勞役，以新臺幣壹仟元折算壹
日；又犯圖利聚眾賭博罪，處有期徒刑肆月，減為有期徒刑貳月
，如易科罰金，以新臺幣壹仟元折算壹日。徒刑部分應執行有期
徒刑月，如易科罰金，以銀元佰元即新臺幣玖佰元折算壹日
。
戊○○犯賭博罪，處罰金銀元壹仟元即新臺幣仟元，減為罰金
銀元伍佰元即新臺幣壹仟伍佰元，如易服勞役，以新臺幣壹仟元
折算壹日。
丙○○犯賭博罪，處罰金新臺幣仟元，減為新臺幣壹仟伍佰元
，如易服勞役，以新臺幣壹仟元折算壹日。
甲○○無罪。
    事  實
一、己○○為退職警員，惟其為牟取與原本顯不相當之重利，竟
    獨自一人或與林國雄（其所涉重利罪嫌經臺灣屏東地方法院
    檢察署檢察官以96年度偵字第497 號另為不起訴處分）共同
    基於重利之概括犯意聯絡，自民國91年起，以向黃捷富借用
    之坐落於屏東縣內埔鄉上樹村檳榔園工寮及屏東縣內埔鄉○○村○○路708 號承租鐵皮屋等2 處為辦公室，並在鐵皮屋
    前方設立吉利檳榔攤，且以僱用曾儀芳在該檳榔攤販售檳榔
    、飲料等物，詎己○○竟乘他人因急迫、輕率、或無經驗亟
    需用錢之際，將一定金錢貸以該他人，約定貸款人需支付一
    定與原本顯不相當之利息，藉此牟取暴利，而先後犯下如下
    所述之重利行為。
  (一)己○○與林國雄2 人，於92年7 月至8 月間，在上揭檳榔園
    工寮處，陸續貸以新臺幣（下同）40萬元予急需用錢之潘雲
    中，約定每月利息為4 萬元，扣除頭期利息款4 萬元，實拿
    36萬元給潘雲中（週年利率為百分之120） ，而潘雲中及其
    太太溫惠娟2 人至93年8 月間將前述貸款本息款償清時，實
    際已支付約70至80萬元不等之利息款予己○○、林國雄。嗣
    於93年9 月間，己○○、林國雄2 人又另貸以15萬元予潘雲
    中，約定每月利息4 萬5 千元（週年利率為百分之360） ，
    扣除頭期利息款4 萬5 千元，實拿10萬5 千元給潘雲中，嗣
    潘雲中於繳付2 期利息款後無力再繳付，故己○○為使潘雲
    中能將前揭本息款償清，經潘雲中同意後，即以潘雲中名義
    ，參加不知情之黃捷富所招攬之2 萬元互助會，所標得46萬
    2 千元互助會款，己○○只拿1 千元給潘雲中，至於每月2
    萬元之死會會款則均由潘雲中負責繳付，以抵償該貸款本息
    款。
  (二)李平生係服務於某機關之公務員，其因急需用錢，透過在屏
    東縣內埔鄉○○路上開設東海茶行之鍾榮泰向己○○貸款，
    己○○即於93年6 月中旬某日，指派林國雄前往前述茶行與
    李平生洽談貸款事宜，雙方約定貸款金額為50萬元，貸款期
    間為15天，利息為5 萬元（週年利率為百分之240） ，並先
    扣除該5 萬元利息款，實拿45萬元給李平生，而李平生則按
    月清償利息，直至94年2 月間始將50萬元之本息償清。
  (三)己○○自93年間起至94年8 、9 月間止，在上揭檳榔園工寮
    處，以每次為10萬元至20萬元之不等金額，貸以當時急需用
    錢鄭伯勝，前後共約4 次，約定利率為月息10分至15分（即
    每10萬元之每月利息為1 萬元至1 萬5 千元）不等，扣除頭
    期利息款1 萬元至1 萬5 千元，每10萬元實拿9 萬元或8 萬
    5 千元給鄭伯勝，而鄭伯勝為清償前揭貸款之本息款，即分
    以新長宏企業社或曾順發名義簽發之支票交予己○○收執、
    承兌。
二、乙○○為牟取與貸以本金顯不相當之重利，竟基於重利之犯
    意，於95年4 月間某日，在前揭吉利檳榔攤處，乘李依慈因
    急迫、輕率、或無經驗亟需用錢之際，貸以10萬元予李依慈
    ，約定貸款期間2 個月，利息2 萬元（週年利率為百分之12
    0） ，扣除2 萬元利息款，實拿8 萬元給李依慈，而李依慈
    則直於約半年後，始將該10萬元本息款還清。
三、丁○○與一位綽號「添仔」姓名年籍不詳之成年男子共同基
    於意圖營利之犯意聯絡，由丁○○自任該「添仔」男子之椿
    腳，自94年4 月間起，提供上揭吉利檳榔攤為公眾得出入之
    場所，設立電腦職棒（籃）簽賭站，從事營電腦職棒（籃）
    簽注賭博活動，丁○○除聚集不特定賭客在該簽賭站簽賭下
    注，自已亦參與該賭博行為，簽賭方式為以國內外各種職業
    棒球（籃）比賽來決定財物輸贏，簽賭金額為每支球隊最低
    下注金額1 千元，最高下注金額1 萬元，但賭客於每次簽賭
    時，仍可自行決要下注多少支，再從賭客下注金額中抽取1.
    5%（即每1 千元抽取15元），作為營業報酬，賭客所下注之
    球隊如贏球時，賭客就可丁○○領取與簽注金同額之彩金（
    扣除應支付之營利報酬）。反之，若賭客所下注之球隊輸球
    時，該簽注金就歸「添仔」等莊家所有。嗣同年7 月間起，
    丁○○將前揭電腦職棒（籃）簽賭站經營權讓與乙○○，由
    乙○○基於前述意圖營利之犯意，繼續以0000000000號行動
    電話招攬戊○○、己○○、丁○○等賭客來簽賭下注。
四、丁○○將上開職棒簽賭站經營權讓與乙○○後，又另基於意
    圖營利之犯意，自95年7 月間某日起，至95年12月5 日止，
    在前揭吉利檳榔攤，聚集乙○○、己○○、丙○○、綽號「
    大頭字」、「大姐」等不特定賭客聚玩俗稱「麻將」之賭博
    ，其賭博方式為贏家胡牌時之最低底價為200 元至500 元不
    等，而丁○○則視胡牌底價高低，每圈抽取600元至1200元
    不等之營利報酬。嗣為屏東縣警察局內埔分局、法務部調查
    局屏東縣調查站人員共同於95年12月6 日晚間10時30分許，
    循線在屏東縣內埔鄉○○村○○路708 號，並當場扣得如附
    表所示之物，始查獲上情。
五、案經屏東縣警察局內埔分局及法務部調查局屏東縣調查站移
    請臺灣屏東地方法院檢察署檢察官偵查起訴。
    理  由
壹、程序部分：
一、按被告以外之人於偵查中向檢察官所為之陳述，除顯有不可
    信之情況者外，得為證據，刑事訴訟法第159 條之1 第2 項
    亦有明文，而該條之立法理由係認被告以外之人（包括證人
    、鑑定人、告訴人、被害人及共同被告等）之陳述如在法官
    面前為之，因其任意陳述之信用性係在已受確定保障之情況
    下所為，自得作為證據。而現階段刑事訴訟法規定檢察官代
    表國家偵查犯罪、實施公訴，依法其有訊問被告、證人及鑑
    定人之權，證人、鑑定人且須具結，而實務運作時，檢察官
    偵查中向被告以外之人所取得之陳述，原則上均能遵守法律
    規定，不致違法取供，其可信度極高，職是，被告以外之人
    前於偵查中已具結而為證述，除反對該項供述得具有證據能
    力之一方，已釋明「顯有不可信之情況」之理由外，即不宜
    遽指該證人於偵查中之陳述不具證據能力。本件證人林國雄
    、潘雲中、溫惠娟、黃捷富、鄭伯勝、李平生、黃捷富、鍾
    榮泰及李伊慈於偵查中在檢察官前所為陳述，已經依法具結
    ，另被告己○○及其選任辯護人復未曾提及檢察官在偵查時
    有何不法取供致證人證詞顯不可信之情事，是其等於偵查中
    之證述，自得採為本件證據。
二、又按被告以外之人於審判外之陳述，雖不符刑事訴訟法第15
    9 條之1 至第159 條之4 之規定，而經當事人於審判程序同
    意作為證據，法院審酌該言詞陳述或書面陳述作成時之情況
    ，認為適當者，亦得為證據。當事人、代理人或辯護人於法
    院調查證據時，知有第159 條第1 項不得為證據之情形，而
    未於言詞辯論終結前聲明異議者，視為有前項之同意，刑事
    訴訟法第159 條之5 第1 項、第2 項分別定有明文。檢察官
    、被告及選任辯護人對於本判決所引用搜索、扣押筆錄、扣
    押物品目錄表、扣押物品清單、私人股會合約書、曾順發之
    華南銀行內埔分行支票簿、支票根及證人林國雄、潘雲中、
    溫惠娟、黃捷富、鄭伯勝、李平生、黃捷富、鍾榮泰及李伊
    慈之警詢筆錄等證據，未於本院言詞辯論終結前爭執其證據
    能力，茲審酌該等書面陳述作成時之情況，並無不宜作為證
    據之情事，且本院認為以之作為本件論罪之證據，均與待證
    事實具有關聯性，作為本案之證據亦屬適當，是依上開規定
    ，自得為證據。
貳：實體部分：
一、訊據被告己○○、乙○○、丙○○、丁○○、戊○○對於上
    開犯罪事實於本院審理時均坦承不諱，核與證人林國雄、潘
    雲中、溫惠娟、黃捷富、鄭伯勝、李平生、黃捷富、鍾榮泰
    及李伊慈於警詢及偵查證述之情節相符，且扣案之私人股會
    合約書、曾順發之華南銀行內埔分行支票簿及支票根各1 份
    （見94年度他字第805 號偵查卷宗第229 頁、第422 頁、第
    431 至435 頁）在卷可稽，足認被告己○○、乙○○、丙○○、丁○○、戊○○上開自白與事實相符，被告渠等犯行洵
    堪認定，均應予以依法論科。
二、論罪科刑部分：
  (一)新舊法比較（就事實欄一、二及三部分）：
  (1)被告己○○、乙○○、丁○○、戊○○行為後，刑法業於94
    年2 月2 日修正公布部分條文，並於95年7 月1 日施行（以
    下簡稱現行刑法，95年7 月1 日施行前之刑法簡稱修正前刑
    法）。依現行刑法第2 條第1 項規定：「行為後法律有變更
    者，適用行為時之法律。但行為後之法律有利於行為人者，
    適用最有利於行為人之法律。」又本次修正涵蓋之範圍甚廣
    ，故比較新舊法時，應就罪刑有關之共犯、牽連犯、連續犯
    、有無累犯加重、自首減輕暨其他法定加減原因與加減例等
    一切情形，綜其全部罪刑之結果而為比較，復有最高法院95
    年5 月23日95年度第8 次刑庭會議決議可資參照。
  (2)修正前刑法第33條第5 款規定「罰金：1 元以上。」，且被
    告己○○、乙○○、丁○○、戊○○行為時之罰金罰鍰提高
    標準條例第1 條前段規定：「依法律應處罰金、罰鍰者，就
    其原定數額得提高為2 倍至10倍」、第3 條規定：「依本條
    例提高罰金罰鍰之法律及其倍數由主管院定之」。又刑法所
    定提高罰金本刑之數額（單位為銀元），業經主管院核定提
    高為10倍，並自72年8 月1 日施行。至被告己○○、乙○○
    、丁○○、戊○○行為後，現行刑法第33條第5 款規定「罰
    金：新臺幣1 千元以上，以百元計算之。」，95年6 月14日
    公布施行之刑法施行法第1 條之1亦 規定：「中華民國94年
    1 月7 日刑法修正施行後，刑法分則編所定罰金之貨幣單位
    為新臺幣。94年1 月7 日刑法修正時，刑法分則編未修正之
    條文定有罰金者，自94年1 月7 日刑法修正施行後，就其所
    定數額提高為30倍。但72年6 月26 日 至94年1 月7 日新增
    或修正之條文，就其所定數額提高為3 倍」，則被告己○○
    、乙○○、丁○○、戊○○行為時與行為後之法律，就罰金
    刑之提高數額已有不同。而刑法第266 條、第268 條之法定
    刑分別為「一千元以下罰金」、「3 年以下有期徒刑，得併
    科3 千元以下罰金。」，則依上開被告行為時法，罰金刑部
    分經提高並折算為新臺幣後，最高可罰新臺幣3 萬元及9 萬
    元，最低則為新臺幣30元。經比較新、舊法之結果，應以被
    告己○○、乙○○、丁○○、戊○○行為時法即修正前刑法
    對渠等較為有利。
  (3)就修法前後易科罰金折算標準之比較而言：修正前刑法第41
    條第1 項前段規定：「犯最重本刑為5 年以下有期徒刑以下
    之刑之罪，而受6 個月以下有期徒刑或拘役之宣告，因身體
    、教育、職業、家庭之關係或其他正當事由，執行顯有困難
    者，得以1 元以上3 元以下折算1 日，易科罰金。」，又易
    科罰金折算標準，依廢止前罰金罰鍰提高標準條例第2 條前
    段規定，就其原定數額提高為1 百倍折算1 日，即以銀元30
    0 元（即新臺幣900 元）折算為1 日。惟現行刑法第41條第
    1 項前段則將易科罰金之折算標準修正為得以新臺幣1 千元
    、2 千元或3 千元折算1 日，易科罰金。經比較結果，以修
    正前刑法第41條第1 項前段之規定，較有利於被告己○○、
    乙○○、丁○○。
  (4)被告己○○行為後，刑法第56條連續犯之規定業經公布刪除
    ，此刪除雖非犯罪構成要件之變更，但顯已影響行為人刑罰
    之法律效果，自屬法律有變更，依新法第2 條第1 項規定，
    比較新舊法結果，如依舊法被告僅成立1 罪，得加重其刑至
    2 分之1 ；如依新法被告己○○將成立數罪，併合處罰，是
    仍應適用較有利於被告之行為時法律即舊法，而論以連續犯
    。
  (5)修正前刑法第42條第2 項前段規定：「易服勞役以1 元以上
    3 元以下折算1 日。」，又被告行為時之易服勞役折算標準
    ，依修正前罰金罰鍰提高標準條例第2 條規定，就其原定數
    額提高為100 倍折算1 日，則本件被告行為時之易服勞役折
    算標準，應以銀元100 元以上300 元以下折算1 日，即新臺
    幣300 元以上900 元以下折算為1 日。惟95年7 月1 日修正
    公布施行之刑法第42條第3 項前段規定：「易服勞役以新臺
    幣1 千元、2 千元或3 千元折算1 日。」，比較修正前後之
    易服勞役折算標準，以修正後之規定，較有利於被告己○○
    、乙○○、丁○○、戊○○，是應適用修正後之刑法第42條
    第3 項前段規定，定渠等罰金易服勞役之折算標準。
  (6)據上比較結果，因現行刑法之規定並未較有利於被告己○○
    、乙○○、丁○○、戊○○行，則本件應依現行刑法第2 條
    第1 項前段規定，適用被告行為時之法律予以論罪科刑。
  (二)被告己○○部分：
  (1)事實一：核被告己○○所為，係犯刑法第344 條乘他人急迫
    貸以金錢，而取得與原本顯不相當之重利罪。公訴人認被告
    己○○係犯同法第345 條之常業重利罪云云。惟查，95年7
    月1 日修正施行之刑法，業刪除第345 條常業重利罪之規定
    ；且本件被告己○○僅貸予金錢予潘雲中、李平生及鄭伯勝
    等3 人，且其借貸金額尚小，自難遽認其具有反覆以同種類
    行為為目的之社會活動之職業性犯罪特性，故難認被告己○○上開犯行係常業犯，惟因起訴之基本事實同一，本院自得
    變更起訴法條加以審理，附此敘明。又被告己○○與林國雄
    間就上開犯行，有犯意聯絡及行為分擔，應以共同正犯論處
    。且被告己○○先後3 次貸予金錢收取重利之行為，其時間
    緊接，犯罪構成要件相同，顯均係基於概括犯意反覆為之，
    均應依修正前刑法第56條連續犯之規定，論以一罪，並加重
    其刑。
  (2)事實三：核被告己○○所為，係犯刑法第266 條第1 項賭博
    罪。
  (3)事實四：核被告己○○所為，係犯刑法第266 條第1 項賭博
    罪。
  (三)被告乙○○部分：
  (1)事實二：核被告乙○○所為，係犯刑法第344 條乘他人急迫
    貸以金錢，而取得與原本顯不相當之重利罪。
  (2)事實三：按刑法第268 條規定之「供給賭博場所」，係指提
    供特定處所供人從事賭博行為而言；所稱「聚眾賭博」，係
    指聚集不特定人參與賭博之行為，且縱未於現實上同時糾集
    多數人於同一處所，而係聚集眾人之財物進行賭博者，例如
    組頭以電話之方式供人簽賭之行為，亦屬之。基此，被告乙○○基於營利之意圖，提供處所供不特定人以打電話之方式
    或到場親自簽賭職棒之行為，自與刑法第268 條之意圖營利
    供給賭博場所罪及意圖營利聚眾賭博罪之構成要件均屬該當
    。故被告乙○○自94年7 月某日起至95年12月6 日止，以國
    內外各種職業棒（籃）球各球隊輸贏為下注對象，接受不特
    定之賭客以1 比1 之賠率下注，賭客猜球隊輸贏結果，則贏
    得下注金額，如未猜中，則下注賭金歸莊家所有，以此方式
    聚眾賭博。其行為顯然係於密接時間，以一營利犯意所為之
    反覆性經營行為，而屬具有預定數個同種類行為將反覆實行
    之集合犯，依前開說明，應包括性地論以一賭博罪。核被告
    乙○○所犯意圖營利供給賭博場所、意圖營利聚眾賭博及普
    通賭博3 罪間，係基於一意圖營利聚眾賭博之犯意，達成其
    同一犯罪所為之各個舉動，應屬法律概念之一行為，其一行
    為觸犯上開3 罪名，為想像競合犯，應依刑法第55條之規定
    ，從一重之意圖營利聚眾賭博罪處斷。
  (3)事實四：核被告乙○○所為，係犯刑法第266 條第1 項賭博
    罪。
  (四)被告丁○○部分：
  (1)事實三：按刑法第268 條規定之「供給賭博場所」，係指提
    供特定處所供人從事賭博行為而言；所稱「聚眾賭博」，係
    指聚集不特定人參與賭博之行為，且縱未於現實上同時糾集
    多數人於同一處所，而係聚集眾人之財物進行賭博者，例如
    組頭以電話之方式供人簽賭之行為，亦屬之。基此，被告丁○○基於營利之意圖，提供處所供不特定人以打電話之方式
    或到場親自簽賭職棒之行為，自與刑法第268 條之意圖營利
    供給賭博場所罪及意圖營利聚眾賭博罪之構成要件均屬該當
    。故被告丁○○自94年4 月某日起至94年7 月某日止，以國
    內外各種職業棒（籃）球各球隊輸贏為下注對象，接受不特
    定之賭客以1 比1 之賠率下注，賭客猜球隊輸贏結果，則贏
    得下注金額，如未猜中，則下注賭金歸莊家所有，以此方式
    聚眾賭博。其行為顯然係於密接時間，以一營利犯意所為之
    反覆性經營行為，而屬具有預定數個同種類行為將反覆實行
    之集合犯，依前開說明，應包括性地論以一賭博罪。核被告
    丁○○所犯意圖營利供給賭博場所、意圖營利聚眾賭博及普
    通賭博3 罪間，係基於一意圖營利聚眾賭博之犯意，達成其
    同一犯罪所為之各個舉動，應屬法律概念之一行為，其一行
    為觸犯上開3 罪名，為想像競合犯，應依刑法第55條之規定
    ，從一重之意圖營利聚眾賭博罪處斷。又被告與綽號「添仔
    」之成年男子間，就上開犯行，有犯意聯絡，及行為分擔，
    應論以共同正犯。
  (2)事實三：核被告丁○○所為，係犯刑法第266 條第1 項賭博
    罪。
  (3)事實四：按刑法第268 條規定之「供給賭博場所」，係指提
    供特定處所供人從事賭博行為而言；所稱「聚眾賭博」，係
    指聚集不特定人參與賭博之行為，且縱未於現實上同時糾集
    多數人於同一處所，而係聚集眾人之財物進行賭博者。基此
    ，被告丁○○基於營利之意圖，提供處所供不特定人賭客，
    在前揭吉利檳榔攤，玩俗稱「麻將」之賭博行為，自與刑法
    第268 條之意圖營利供給賭博場所罪及意圖營利聚眾賭博罪
    之構成要件均屬該當。故被告丁○○自95年7 月某日起至95
    年12月6 日止，以上開方式聚眾賭博，其行為顯然係於密接
    時間，以一營利犯意所為之反覆性經營行為，而屬具有預定
    數個同種類行為將反覆實行之集合犯，依前開說明，應包括
    性地論以一賭博罪。核被告丁○○所犯意圖營利供給賭博場
    所及意圖營利聚眾賭博2 罪間，係基於一意圖營利聚眾賭博
    之犯意，達成其同一犯罪所為之各個舉動，應屬法律概念之
    一行為，其一行為觸犯上開2 罪名，為想像競合犯，應依刑
    法第55條之規定，從一重之意圖營利聚眾賭博罪處斷。至公
    訴意旨認被告丁○○上開犯行，另構成刑法第266 條第1 項
    之賭博罪，惟被告丁○○係基於營利之意圖，提供處所供不
    特定人賭客，在前揭吉利檳榔攤，玩俗稱「麻將」之賭博行
    為，被告丁○○則視胡牌底價高低，每圈抽取600 元至120
    0 元不等之營利報酬，已如前述，其本人並未參與打麻將之
    賭博行為，故尚難認被告丁○○上開犯行另該當刑法第266
    條第1 項前段之賭博罪，惟公訴意旨所認上開犯行，與本院
    認定上揭有罪部分（事實三部分），為想像競合犯，爰不另
    為無罪之諭知。
  (五)被告戊○○就事實三部分：核被告戊○○所為，係犯刑法第
    266 條第1 項賭博罪。
  (六)被告丙○○就事實四部分：核被告丙○○所為，係犯刑法第
    266 條第1 項賭博罪。
三、爰審酌被告己○○、乙○○之犯罪手段、方法、所得、趁人
    急迫用錢之際，圖謀重利、破壞社會金融秩序，及犯罪後坦
    承犯行，態度良好等一切情狀，分別量處如主文所示之刑；
    被告丁○○、乙○○竟不思以合法方式賺取所需，而經營職
    棒（籃）簽賭站，供人簽賭財物，從中獲取不法利益，助長
    社會僥倖心理，影響社會正常經濟活動，對社會善良風氣產
    生不良影響，行為實有不該；被告己○○、乙○○、丁○○
    、戊○○及丙○○，均不思以正當途徑取得財物，而貪圖小
    利參與賭博行為，在公眾得進出之場所賭博財物，足對社會
    風俗造成不良影響，均不可取，惟兼念及被告丁○○、乙○○、己○○、戊○○、丙○○犯後均坦承犯行，態度良好，
    素行尚可，此有臺灣屏東地方法院檢察署刑案資料查註紀錄
    表及臺灣高等法院被告前案紀錄表各1 份在卷可查，及渠等
    犯罪惡性尚屬輕微等一切具體情狀，各量處如主文第1 項至
    第5 項所示之刑。
四、按中華民國96年罪犯減刑條例業經總統於96年7 月4 日公布
    ，自同年7 月16日施行，本件被告己○○、乙○○、丙○○
    、丁○○、戊○○所犯之罪，犯罪時間均在96年4 月24日以
    前，經核尚無該條例第3 條所列不予減刑之情形，均應依中
    華民國96年罪犯減刑條例第2 條第1 項第3 款規定，減其宣
    告刑之刑期2 分之1 ，並審酌渠等之年齡、職業、收入、社
    會地位等節，並分別諭知易科罰金及易服勞役之折算標準如
    主文第1 項至第5 項所示，以資儆懲（被告己○○、丁○○
    、乙○○徒刑部分易科罰金應適用修正前刑法第41條第1 項
    前段之規定，其餘均適用修正後之刑法第41條第1 項前段規
    定；另修正前刑法第42條第2 項前段規定：「易服勞役以1
    元以上3 元以下折算1 日。」，又被告己○○、乙○○、丁○○、戊○○行為時之易服勞役折算標準，依修正前罰金罰
    鍰提高標準條例第2 條規定，就其原定數額提高為100 倍折
    算1 日，則本件被告行為時之易服勞役折算標準，應以銀元
    100 元以上300 元以下折算1 日，即新臺幣300 元以上900
    元以下折算為1 日。惟95年7 月1 日修正公布施行之刑法第
    42條第3 項前段規定：「易服勞役以新臺幣1 千元、2 千元
    或3 千元折算1 日。」，比較修正前後之易服勞役折算標準
    ，以修正後之規定，較有利於被告己○○、乙○○、丁○○
    、戊○○，是應適用修正後之刑法第42條第3 項前段規定，
    定渠等罰金易服勞役之折算標準）。
五、至扣案如附表編號13所示之現金2,052,900 元應否沒收一節
    。經證人即當場查獲之警員庚○○於本院審理時證稱：「（
    95 年12 月6 日下午10時30分在內埔鄉○○村○○路708 號
    查獲本案，查獲現金0000000 元是在何處查到，如何確定是
    他們的賭資或重利所得？）其中有一間右轉是辦公室，進去
    辦公室後左邊的櫃子裡找到的」、「（當天你們在現場搜索
    有查到任何玩麻將或簽職棒的賭客嗎？）沒有」、「（現場
    有無看到任何麻將賭具？）沒有，但現場有人在泡茶」等語
    （見本院卷第100 至101 頁）。綜上，並無證據證明上開查
    獲之現金係供被告己○○、乙○○、丙○○、丁○○、戊○○犯罪所用；另如附表所示其餘之物，上開被告於本院審理
    時均否認為其等所有（見本院卷第110 至111 頁），且綜觀
    全卷，亦無其他證據足資證明該物係供上開被告供本件犯罪
    所用，爰均不諭知沒收，附此敘明。
、無罪部分：
一、公訴意旨略以：被告甲○○基於賭博之犯意，自94年12月某
    日起自95年2 月某日止，在位於屏東縣內埔鄉○○村○○路
    708 號鐵皮屋前方之「吉利檳榔攤」與不特定賭客聚玩俗稱
    「麻將」之賭博等語（起訴書所載犯罪時間為「95年7 月至
    95年12月5 日止」，惟公訴檢察官當庭更正其犯罪時間為94
    年12月某日起至95年2 月某日止）。
二、按犯罪事實應依證據認定之，無證據不得認定犯罪事實；不
    能證明被告犯罪者，應諭知無罪之判決，刑事訴訟法第154
    條第2 項、第301 條第1 項分別定有明文。又事實之認定，
    應憑證據，如未能發現相當證據，或證據不足以證明，自不
    能以推測或擬制之方法，為裁判基礎；且認定犯罪事實所憑
    之證據，雖不以直接證據為限，間接證據亦包括在內，然而
    無論直接證據或間接證據，其為訴訟上之證明，須於通常一
    般之人均不致有所懷疑，而得確信其為真實之程度者，始得
    據為有罪之認定，倘其證明尚未達到此一程度，而有合理之
    懷疑存在而無從使事實審法院得有罪之確信時，即應由法院
    為被告無罪之判決，有最高法院40年台上字第86號判例、76
    年台上字第4986號判例可資參照。且按認定犯罪事實應依證
    據，為刑事訴訟法所明定，故被告否認犯罪事實所持之辯解
    ，縱屬不能成立，仍非有積極證據足以證明其犯罪行為，不
    能遽為有罪之認定，亦有最高法院30年上字第1831號判例意
    旨可資參照。
三、公訴意旨認被告甲○○涉有上開罪嫌，無非係以被告甲○○
    於偵查中自承其有於上揭吉利檳榔攤打麻將等語，惟按共同
    被告之自白或其他不利於己之陳述，固得作為認定其他共同
    被告犯罪之證據，但不得作為有罪判決之唯一證據，仍應調
    查其他必要之證據，以察是否與事實相符，刑法第156條第2
    項定有明文。經查，被告甲○○於本院審理時陳稱：其並未
    在吉利檳榔攤打過麻將，偵查中的陳述，是其記錯才這樣回
    答的等語（見本院卷第108 頁）；且證人丁○○於本院審理
    時證稱：「（是否認識候榮璋？是否有在吉利檳榔攤打過麻
    將？）我們認識約六年，他只有路過檳榔攤，沒有在我們那
    裡打過麻將」、「（你有跟他打麻將或在別的地方跟候榮璋
    打過麻將？）都沒有」等語（見本院卷第107 頁）。是自難
    認定被告甲○○確實有於上揭吉利檳榔攤賭博。此外，復查
    無其他積極證據足認被告有公訴意旨所指加犯行，揆諸前揭
    法條及判例意旨，即應為有利於被告之認定，為其無罪之諭
    知。
肆、據上論斷，應依刑事訴訟法第299 條第1 項前段、第300 條
    、第301 條第1 項，刑法第2 條第1 項前段、修正前第56條
    、第344 條、第266 條第1 項前段、第268 條、第41條第1
    項前段（修正前、後）、第42條第3 項、第51條第5 款、第
    7 款，刑法施行法第3 條之1 ，修正前罰金罰鍰提高標準條
    例第2 條，現行法規所定貨幣單位折算新臺幣條例第2 條，
    中華民國96年罪犯減刑條例第2 條第1 項第3 款、第7 條，
    判決如主文。
本案經檢察官劉昀到庭執行職務。
中    華    民    國    97    年    2     月    5     日
                  刑事第一庭  審判長法  官  潘正屏
                                    法  官  曾吉雄
                                    法  官  許蓓雯
以上正本證明與原本無異。
如不服本判決應於收受本判決送達後十日內向本院提出上訴書狀，
其未敘述上訴理由者，並得於提起上訴後十日內向本院補提理由
書狀（均須按他造當事人之人數附繕本）「切勿逕送上級法院」
中    華    民    國    97    年    2     月    14    日
                                    書記官  蘇雅慧
  附表：被告非為所有人 (曾儀芳，受僱於曾慶鎮在屏縣內埔鄉
        ○○路708 號前賣檳榔)之扣押物
┌──┬──────────────┬────┬───┬─────────────────┬──────┐
│編號│    物    品    名    稱    │數量單位│在場人│        附               註       │  沒收依據  │
├──┼──────────────┼────┼───┼─────────────────┼──────┤
│ 1  │房屋租賃契約書              │1 本    │曾儀芳│查獲時間：95年12月06日23時30分    │            │
├──┼──────────────┼────┼───┤查獲地點：屏東縣內埔鄉○○村○○路├──────┤
│ 2  │電腦主機                    │2 台    │同上  │          708號                   │            │
├──┼──────────────┼────┼───┤                                  ├──────┤
│ 3  │液晶螢幕                    │2 台    │同上  │用途：警方查扣的物品我不知道是屬於│            │
├──┼──────────────┼────┼───┤      何人的，因為我只有負責賣檳榔├──────┤
│ 4  │掃瞄器(影印機、印表機)      │1 台    │同上  │      而已，當場我有在場配合警方搜│            │
├──┼──────────────┼────┼───┤      索，搜索時警方有全程錄影。  ├──────┤
│ 5  │記事本                      │9 本    │同上  │      (曾儀芳於95.12.07警詢筆錄)  │            │
├──┼──────────────┼────┼───┤                                  ├──────┤
│ 6  │傳真機(國際牌)              │1 台    │同上  │                                  │            │
├──┼──────────────┼────┼───┤                                  ├──────┤
│ 7  │身分證影本                  │18張    │同上  │                                  │            │
├──┼──────────────┼────┼───┤                                  ├──────┤
│ 8  │3.5磁碟片                   │4 片    │同上  │                                  │            │
├──┼──────────────┼────┼───┤                                  ├──────┤
│ 9  │邱正雄台東中小企銀存摺      │1 本    │同上  │                                  │            │
├──┼──────────────┼────┼───┤                                  ├──────┤
│ 10 │邱正雄台東中小企銀印章      │1 枚    │同上  │                                  │            │
├──┼──────────────┼────┼───┤                                  ├──────┤
│ 11 │電話連絡簿                  │1 本    │同上  │                                  │            │
├──┼──────────────┼────┼───┤                                  ├──────┤
│ 12 │支票(其中1張號碼FA0000000)  │5 張    │同上  │                                  │            │
├──┼──────────────┼────┼───┤                                  ├──────┤
│ 13 │現金(新台幣)                │2百5萬2 │同上  │                                  │            │
│    │〔671,900＋220,000＋660,000 │千9百元 │      │                                  │            │
│    │＋501,000＝2,052,900〕      │        │      │                                  │            │
├──┼──────────────┼────┼───┤                                  ├──────┤
│ 14 │黑色手提袋                  │1 只    │同上  │                                  │            │
├──┼──────────────┼────┼───┤                                  ├──────┤
│ 15 │計算紙(內有美國職籃球隊)    │1 本    │同上  │                                  │            │
└──┴──────────────┴────┴───┴─────────────────┴──────┘
附錄本判決論罪科刑法條全文
中華民國刑法第266條第1項
在公共場所或公眾得出入之場所賭博財物者，處一千元以下罰金
。但以供人暫時娛樂之物為賭者，不在此限。
中華民國刑法第268條
意圖營利，供給賭博場所或聚眾賭博者，處三年以下有期徒刑，
得併科三千元以下罰金。
中華民國刑法第344條
乘他人急迫、輕率或無經驗貸以金錢或其他物品，而取得與原本
顯不相當之重利者，處一年以下有期徒刑、拘役或科或併科一千
元以下罰金。


司法院資訊處製作；財團法人民間司法改革基金會備份。
